【裁判字號】    88,重訴,63
【裁判日期】    890706
【裁判案由】    履行契約
【裁判全文】
臺灣苗栗地方法院民事判決                        八十八年度重訴字第六十三號
    原      告  丙○○
    訴訟代理人  魏早炳律師
                陳恩民律師
                李克欣律師
    被      告  丁○○
    兼右一人
    訴訟代理人  乙○○      住.
    右  二  人
    訴訟代理人  甲○○      住.
右當事人間履行契約事件，本院判決如左：
    主    文
被告應連帶給付原告新台幣壹佰肆拾伍萬壹仟佰拾玖元，及自民國八十八年四月十
五日起至清償日止，按年息百分之五計算之利息。
訴訟費用由被告連帶負擔百分之十五點四；餘由原告負擔。
原告其餘之訴駁回。
本判決第一項得假執行；但被告如於假執行之程序實施前，以新台幣壹佰肆拾伍萬壹
仟佰拾玖元為原告預供擔保後，得免為假執行。
原告其餘假執行之聲請駁回。
    事    實
甲、原告方面：
一、聲明：
    （一）被告等應連帶給付原告新台幣（下同）九百四十五萬一千三百十九元，暨
          自民國八十八年四月十五日起至清償日止，按年息百分之五計算之遲延利
          息。
    （二）訴訟費用及督促程序費用均由被告等負擔。
    （三）請准提供擔保宣告假執行。
三、陳述：
    （一）被告等為夫妻關係，被告乙○○之財產均事先登記在其妻丁○○之名下，
          且其夫妻對外之借款一向是由其夫妻共同出名，或由其中一人出名洽借，
          再以全部登記在丁○○名下之土地及建物為抵押擔保。被告明知其已無清
          償之能力，竟仍共同意圖為自己不法之所有，以擬為其「兒子於台北購屋
          ，因資金不足」、「小孩在台北要買房子」，向原告騙借八百萬元，迨原
          告以並無如此巨款可借而推辭後，復以可以原告所有座落竹東鎮之兩筆二
          土地（新竹縣竹東鎮○○段七一二、七一五地號）為其抵押擔保，向造橋
          鄉農會抵押貸款，再以貸得之款項借被告，以賺取差額利息，而渠等可以
          其房地為原告設定抵押擔保，以為保障等詞騙使原告陷於錯誤，允其所請
          ，惟原告非農會會員，不得申貸，被告復以可改由原告提供上開二筆土地
          為物上擔保，並由具有該農會會員身分之被告乙○○為人頭，出名申辦貸
          款，而由原告及被告丁○○為其連帶保證人，被告等則除依所借金額提供
          其房地為原告設定抵押擔保，並負擔農會抵押貸款之利息外，並願另外按
          月支付原告每月每百萬元一萬元之利息予原告。原告信以為真，乃依約提
          供上開竹東二筆土地予造橋鄉農會，為被告乙○○設定最高限額一千萬元
          之抵押權，並為其連帶保證人，以向該農會貸得八百萬元，於八十六年七
          月三十日撥入被告乙○○設於合作金庫頭份支庫第0000000000
          000號帳戶之內，迄今逾期二年，被告未還本金，應允按月每百萬元支
          付原告一萬元之利息未給付，即連農會之貸款利息亦拒不繳交，原告只得
          先後為被告墊繳九十七萬一千三百十九元之農會利息。
    （二）被告還否認原告抵押債權存在，乃訴請法院塗銷前開抵押權登記，一審判
          決被告敗訴，被告上訴後自知理屈，而在台灣高等法院台中分院八十八年
          重上字第二號塗銷抵押權登記事件中達成和解，除拋棄其塗銷抵押權登記
          之請求外，還承認上開全部債務之存在，並承諾自八十八年三月二十一日
          起繳交農會之利息，嗣又拒不履行。被告已同意將前述保證債務八百萬元
          及四十八萬元債務轉換為借貸債務，最後被告二人還於八十八年三月二十
          六日在台灣高等法院台中分院民事庭中與原告達成：「渠等二人承認積欠
          原告之債務為苗栗縣造橋鄉農會貸款八百萬元、原告向上開農會代為清償
          之利息違約金九十七萬一千三百十九元；暨丁○○及其夫同意給付原告之
          酬金四十八萬元，共計九百四十五萬一千三百十九元：：」之和解，足見
          被告乙○○亦承認並同意共同負擔本件訟爭八百四十八萬元之借款債務及
          九十七萬一千三百十九元之墊款債務，故原告依履行上開借貸契約、保證
          契約及和解契約之法律關係，得訴請判命被告依約共同清償系爭債務。
    （三）本件被告向原告騙稱其子欲於台北購屋，因資金不足為由向原告騙借八百
          萬元，原係要求原告提供其所有新竹縣竹東鎮○○段第七一二、七一五號
          等二筆土地向造橋農會貸款後，將貸得之款項借予其使用，嗣因農會規定
          只有會員始得為借款人，故嗣後乃改以具農會會員資格之被告乙○○為借
          款人，而原告則為物上擔保人及連帶保證人，而於向造橋農會借得款項後
          ，該款項即直接撥付予被告二人。故雖然並非原告直接將金錢交付予被告
          ，但由最高法院六十一年度台上字第二一七七號判例所示「按金錢借貸契
          約，固屬要物契約，但如因買賣或其他原因，借用人以其對於貸與人所負
          之金錢債務，作為金錢借貸所應交付之金錢，而合意成立消費借貸，亦應
          解為已具要物性。」並不影響本件兩造間借貸關係之成立。
    （四）雖然於向造橋農會之借款中，乃以被告乙○○為借款人，原告乃連帶保證
          人，惟此只是兩造之借貸中，取得資金之方式，初不因由何人向造橋農會
          借款而有所差異。
三、證據：提出本院八十七年度重訴字第七號判決影本及台灣高等法院台中分院八十
    八年度重上字第二號和解筆錄影本各一件、土地及建物登記簿謄本一件、偵查筆
    錄影本、造橋鄉農會函及催告書影本一件、借據二紙為證。
乙、被告方面：
一、聲明：
    （一）除同意原告請求之四十八萬元報酬金及九十七萬一千三百十九元代墊金外
          ，原告其餘之訴駁回。
    （二）訴訟費用由原告負擔。
    （三）如為被告不利判決，請准供擔保宣告免為假執行。
二、陳述：
    （一）本件債務緣起八十六年七月三十日被告乙○○向造橋鄉農會貸款八百萬元
          ，原告為物上擔保人及連帶保證人，貸款人則提供被告丁○○名下房產，
          設定抵押權予原告做擔保，被告並應原告要求，以被告丁○○名義書立借
          款八百萬元及酬金四十八萬元二紙借據交付原告，嗣原告置貸款人權益不
          顧，以被告積欠其八百四十八萬元之借款，未獲清償於八十六年十一月二
          十五日聲請裁定拍賣被告丁○○提供之抵押房產，並查封拍賣被告房產。
          被告為免一頭牛剝兩層皮，乃以原告未交付被告八百四十八萬元為由，提
          起塗銷抵押權之訴，是系爭債務乃被告乙○○之農會貸款，而非原告所稱
          被告積欠原告之私人借款。
    （二）原告主張依保證契約關係，得為本件請求云云。惟保證人需於向債權人為
          清償後，始得於清償限度內，承受債權人之債權，向債務人求償，此為民
          法第七百四十九條明定。茲債權人造橋鄉農會既未就原告之財產為執行，
          原告亦尚未為實際清償，其遽依保證法律關係為本件請求，即非有據。
    （三）原告雖又以被告書立之借據，主張兩造有借貸關係而為請求。惟原告既自
          認該借據係因其擔保被告乙○○向造橋鄉農會之借款，始由被告書立交付
          ，則兩造間顯即無借款交付之事實，且造橋鄉農會尚未對原告提供之擔保
          或其他財產為執行，原告亦無任何足資認其有借貸款項予被告之情事，則
          原告依據借貸法律關係為本件請求，亦屬無據。
    （四）兩造雖於台灣高等法院台中分院民事庭成立和解，由被告承認積欠原告債
          務，惟和解書第二條亦明載應由被告清償該造橋鄉農會債務至清償完畢為
          止，易言之，倘被告已清償造橋鄉農會借款債務，則被告即未積欠原告任
          何債務，原告之財產現尚未經造橋鄉農會執行完畢，原告亦無任何損失，
          即難謂被告應依上開和解筆錄給付原告本件請求，則原告逕依上開和解筆
          錄為本件請求，自非有據。
三、證據：提出本院民事執行處拍賣通知影本、造橋鄉農會借據影本、台灣高等法院
    台中分院民事庭和解筆錄影本、上訴理由狀影本、帳戶明細表、偵查筆錄影本、
    本院八十六年度拍字第二八○號裁定影本為證。
    理    由
一、本件原告主張：被告為夫妻關係，以欲在台北購屋為由，向原告借款，本欲由原
    告提供土地向造橋鄉農會抵押貸款再借被告，惟因原告非該農會會員，乃以被告
    乙○○為借款人，由原告提供二筆土地供抵押擔保，並由原告及被告丁○○作連
    帶保證人，向造橋鄉農會借得八百萬元，直接撥入被告乙○○帳戶，兩造並約定
    由被告以每百萬元按月支付原告一萬元之利息，嗣被告不但未依約定給付原告利
    息，亦未向造橋鄉農會繳納貸款利息，原告為免土地被拍賣，乃先後為被告墊繳
    九十七萬一千三百十九元之農會利息，兩造於台灣高等法院民事庭達成和解，被
    告承認上開債務，為此請求被告償還上開本金、利息及代墊款共九百四十五萬一
    千三百十九元等語；被告則以：本件債務係由被告乙○○向造橋鄉農會貸款八百
    萬元，原告為物上擔保人及連帶保證人，並由被告丁○○名下房產，設定抵押權
    予原告做擔保，被告並應原告要求，以被告丁○○名義書立借款八百萬元及酬金
    四十八萬元二紙借據交付原告，實際上原告並未交付款項給被告，其依借貸關係
    請求八百萬元部分債務即非有據，又兩造間之和解筆錄，乃被告承認積欠造橋鄉
    農會借務，並由被告清償該債務至清償完畢為止，而本件債務借款人為被告乙○
    ○，原告為連帶保證人，尚未為實際清償，其遽依保證法律關係為本件請求，亦
    非有據等語，資為抗辯。
二、本件原告主張被告應給付其酬金四十八萬元及向造橋鄉農會代墊款九十七萬一千
    三百十九元部分，業據提出台灣高等法院台中分院民事庭和解筆錄為證，並經被
    告於言詞辯論期日同意原告之請求，為原告請求標的之認諾，此部分自應基於被
    告之認諾，而為被告敗訴之判決，原告此部分之請求自屬有理，當予准許。
三、原告主張被告共同向其借款八百萬元，本欲由原告以土地二筆向造橋鄉農會借款
    交付被告，因原告非該農會會員，乃改以該農會會員即被告乙○○為人頭作借款
    人，而由原告提供土地二筆供擔保，並任連帶保證人，兩造約定被告應每百萬元
    按月給付原告一萬元作為利息，並由被告丁○○書立借據二紙交付原告，且提供
    被告丁○○名下房地供原告抵押等事實，固據提出土地及建物登記簿謄本、偵查
    筆錄、訊問筆錄、和解筆錄、借據等為證；惟經被告否認，並辯稱：本件債務係
    由被告乙○○向造橋鄉農會貸款八百萬元，原告為物上擔保人及連帶保證人，並
    由被告丁○○名下房產，設定抵押權予原告做擔保，被告並應原告要求，以被告
    丁○○名義書立借款八百萬元及酬金四十八萬元二紙借據交付原告，實際上原告
    並未交付款項給被告等語，並提出借據、和解筆錄影本、偵查筆錄等為證。故本
    件首應審究者為被告向原告借款或直接向造橋鄉農會借款，經查：
    （一）系爭八百萬元債務，債權人為訴外人造橋鄉農會，借款人為被告乙○○、
          連帶保證人為原告及被告丁○○，此有被告提出之八十六年七月三十日借
          據影本附卷可稽。該消費借貸法律關係之當事人為被告乙○○與訴外人造
          橋鄉農會。
    （二）原告擔任被告乙○○向造橋鄉農會借款之連帶保證人，並提供其所有土地
          二筆供抵押，原告請求之四十八萬元部分，是原告提供擔保之報酬，此據
          原告於本院八十九年五月十八日言詞辯論時陳述在卷，亦為被告等自認。
          兩造於台灣高等法院台中分院民事庭成立之和解筆錄，亦記載該四十八萬
          元為酬金，此有兩造提出之該和解筆錄附卷可憑，是該四十八萬元並非原
          告借款予被告之利息，而係原告提供擔保之報酬。
    （三）原告於告訴被告詐欺案偵查中陳述：「八十六年七月間丁○○向我借錢，
          我說沒有錢，但可介紹向造橋鄉農會借錢。」、「（問：借款人是誰？）
          乙○○，我及丁○○當保證人。」等語，此有被告提出之檢察官訊問筆錄
          影本附卷可憑。原告既係介紹被告乙○○向訴外人造橋鄉農會借款，該借
          貸關係僅於被告乙○○與訴外人造橋鄉農會間成立，而非由被告乙○○向
          原告借款，再以被告乙○○做人頭向訴外人造橋鄉農會借款，而謂原告與
          被告間有消費借貸關係之成立。
    （四）原告雖陳稱：雖然並非原告直接將金錢交付予被告，但由最高法院六十一
          年度台上字第二一七七號判例所示「按金錢借貸契約，固屬要物契約，但
          如因買賣或其他原因，借用人以其對於貸與人所負之金錢債務，作為金錢
          借貸所應交付之金錢，而合意成立消費借貸，亦應解為已具要物性。」並
          不影響本件兩造間借貸關係之成立云云。惟上開判例之前題乃因買賣或其
          他原因，借用人已對於貸與人負有債務存在，嗣兩造以借用人應交付貸與
          人之金錢，合意成立消費借貸而言，而本件被告並未先對原告負有給付金
          錢之債務，而後合意成立消費借貸之情形，自與上開判例所述情形有間，
          而難以比附援引。
    （五）兩造於台灣高等法院台中分院民事庭成立之和解筆錄亦載明：「一、被上
          訴人（丙○○）承認上訴人（丁○○）及其夫乙○○積欠被上訴人的債務
          為苗栗縣造橋鄉農會貸款新台幣（下同）捌佰萬元，被上訴人向上開農會
          代為清償的利息違約金玖拾柒萬壹仟佰壹拾玖元，暨上訴人及其大同意
          給付之酬金肆拾捌萬元：：。二、上訴人及其夫乙○○同意自八十八年三
          月二十一日起繳納前項農會貸款利息至清償完畢為止。」依和解內容觀之
          ，亦應解為該八百萬元債務為被告乙○○向造橋鄉農會借貸，否則即無代
          為清償及酬金之約定。
    綜上所述，本件系爭八百萬元債務，乃被告乙○○向訴外人造橋鄉農會之借款債
    務，而由原告及被告丁○○擔任該筆債務之連帶保證人，原告並提供其所有二筆
    土地供抵押擔保，並因此獲得四十八萬元之報酬，被告所辯堪可採信，原告所陳
    尚難採信。
四、系爭八百萬元之消費借貸關係，既僅成立於被告乙○○與訴外人造橋鄉農會間，
    原告僅就此債務居於連帶保證人地位，兩造間就此八百萬元債權債務並無成立消
    費借貸關係，原告亦無代位被告乙○○清償，而取得債權，原告自不能以消費借
    貸之法律關係主張權利。又原告主張基於和解筆錄主張權利，則因兩造間根本無
    消費借貸關係，其和解筆錄內容亦應解為被告乙○○負欠造橋鄉農會債務，已如
    前述，原告自亦無權就此八百萬元債務主張權利，其請求為無理由，應予駁回。
五、本件就原告勝訴部分，係本於被告認諾所為之判決，應依職權宣告假執行。被告
    陳明願供擔保請准免為假執行，經核與規定相符，爰定相當之擔保金額予以宣告
    。至於原告敗訴部分，其假執行之聲請即失所依據，應併予駁回。
六、據上論結，原告之訴為一部有理由，一部無理由，依民事訴訟法第七十九條但書
    、第八十五條第二項，第三百八十九條第一項第一款、第三百九十二條，判決如
    主文。
中      華      民      國    八十九    年      七      月      六      日
                                  臺灣苗栗地方法院民事庭
~B法      官  宋國鎮
右為正本係照原本作成。
如對本判決上訴，須於判決送達後廿日內向本院提出上訴狀。
~B法院書記官  歐樹根
中      華      民      國    八十九    年      七      月      六      日


司法院資訊處製作；財團法人民間司法改革基金會備份。
